【裁判字號】    88,自,445
【裁判日期】    891228
【裁判案由】    詐欺
【裁判全文】
臺灣臺南地方法院刑事判決                          八十八年度自字第四四五號
    自  訴  人  敦圓建設股份有限公司    設雲林縣崙背鄉五魁村四八號
    代  表  人  丁○○
    被      告  丙○○
                庚○○
右列被告等因詐欺案件，經自訴人提起自訴，本院判決如左：
    主  文
丙○○、庚○○均無罪。
    理  由
一、自訴意旨略以：被告丙○○係鼎龍建設有限公司（以下簡稱鼎龍公司）負責人，
    於民國八十八年七月三日委託被告乙○○（現通緝中，俟其到案後另行審結）與
    自訴人敦圓建設股份有限公司（以下簡稱敦圓公司）訂立坐落雲林縣崙背鄉○○
    段五四一、五四一之三號土地之「龍鼎天下新建工程」承攬契約，自訴人並已依
    約於簽訂契約十日內完成地上物之拆除及整地，詎於八十八年八月十日在敦圓公
    司向被告丙○○請款時，竟由被告乙○○受託出面將已遭列為拒絕往來戶且已存
    款不足之被告庚○○所簽發發票日期為八十八年九月三十日，彰化商業銀行北台
    南分行付款，票據號碼ＮＡ0000000號，票面金額新台幣（下同）七十萬
    元之支票一張，背書交予自訴人，自訴人不疑有他而收受，致屆期提示遭退票，
    始知受騙，雖迭向被告等人催討，均置之不理，且形蹤不明，因認被告丙○○、
    乙○○、庚○○等三人涉犯刑法第三百三十九條第一項之詐欺取財罪嫌。
二、按犯罪事實應依證據認定之，無證據不得推定其犯罪事實；又不能證明被告犯罪
    者，應諭知無罪之判決；刑事訴訟法第一百五十四條、第三百零一條第一項分別
    定有明文。又認定不利於被告之事實，須依積極證據，苟積極證據不足為不利於
    被告事實之認定時，即應為有利於被告之認定，更不必有何有利之證據（最高法
    院三十年上字第八一六號判例參照）。又告訴人之告訴，本以使被告受刑事訴追
    為目的，故其陳述是否與事實相符，自應調查其他證據，以資審認，苟其所為攻
    擊之詞，尚有瑕疵，則在此瑕疵未予究明以前，即不能遽採為斷罪之基礎（最高
    法院五十二年台上字第一三○○號、六十一年台上字第三○九九號判例參照）。
    此在自訴之情形，亦應為相同之解釋。且刑法第三百三十九條第一項詐欺罪之成
    立，以意圖為自己或第三人不法所有，以詐術使人將本人或第三人之物交付為要
    件，所謂以詐術使人交付，必須被詐欺人因其詐術而陷於錯誤，若其所用方法不
    能認為詐術，亦不致使人陷於錯誤，即不構成該罪（最高法院四十六年台上字第
    二六○號判例參照）。
三、本件自訴意旨認被告丙○○等二人涉有詐欺罪嫌，無非係以契約書、請款單、支
    票、退票理由單及工程完成照片三幀等資為主要論據。然訊據被告丙○○、庚○○等二人均堅決否認有何右揭詐欺之犯行及犯意。被告丙○○辯稱：伊之前雖有
    與被告乙○○投資合夥作生意，並擔任鼎龍公司之負責人，而上開工程契約書第
    一次也確是伊出面與自訴人所簽訂的，但訂約後發現與被告乙○○不合就決定要
    退夥，並有打電話給自訴人敦圓公司代表人丁○○之兄戊○○說明退夥及要解約
    之事，後來被告乙○○為何未付款伊並不知情，亦不認識被告庚○○等語。被告
    庚○○則辯稱：上開支票雖係伊之前做生意需要而申請，然並非伊所簽發，是伊
    借給朋友甲○○使用的，伊並不知道有退票及遭拒絕往來之事，且亦非鼎龍公司
    之人員，亦非股東或負責人，也確不認識其他二位被告，更與自訴人之上開工程
    無涉等語。
四、經查：
甲、被告丙○○部分：
（一）證人即敦圓公司之實際負責人戊○○到庭證稱：「（問：敦圓與鼎龍簽的龍鼎
      天下工程是你去簽的嗎？）是的，我與乙○○及丙○○簽的。（問：後來丙○○有告訴你他與乙○○退夥的事嗎？）他沒有告訴我，但後來乙○○有拿一份
      他與丙○○解約的契約給我看，是我們簽完合約後半個月左右，工程還在拆除
      期間。（問：你既然已知他二人已退夥了為何仍向丙○○請款？）因為我看他
      們的解約書上簽字尚未完成。他們後來怎樣我不清楚。（問：八十八年八月十
      日工程完成是要跟誰請款？）整個過程我是跟乙○○接觸，庚○○的票是我跟
      丁○○一起去向乙○○拿的，當天庚○○並未在場，票是乙○○簽發的，也是
      他背書的。（問：庚○○在鼎龍擔任何職？）我不清楚。我也沒有見過他，收
      他的票，是因為票有人簽發，有人背書就可以了。」（見本院八十九年十二月
      二十一日審理筆錄），參以證人即鼎龍公司之前工地主任己○○亦到庭證稱：
      「（問：知道丙○○退股的事嗎？）我七月四日回到公司領薪水時，有聽到丙○○與乙○○爭吵，丙○○有提出要退股的事。但我不知道是何原因。當天乙○○有答應讓丙○○退股。」（見本院八十九年十月十二日訊問筆錄），故可
      知被告丙○○上開辯稱其雖仍掛名鼎龍公司之負責人，然確已與被告乙○○退
      夥，並未參與自訴人之上開工程等尚非全屬無據，而與常情有違，應堪以採信
      。
（二）且自訴人之代表人丁○○亦到庭自承大部分的事情都是被告乙○○出面處理，
      而其事後亦是向被告乙○○請款，上開庚○○之退票亦是乙○○所簽發並交付
      者，故被告丙○○究有無為自己不法所有之意圖存在，已非無疑。且退以萬步
      言，被告丙○○縱有未給付承攬契約應付款項之事實存在，然民事上之債務不
      履行，縱係出於可歸責於債務人之事由，苟無足以證明債務人自始蓄意以此行
      詐之積極證據，亦不得以事後不履行債務之事實，推定其具有刑事犯罪之故意
      。故本件自訴人僅以被告乙○○所交付發票人為庚○○之支票因拒絕往來而遭
      退票等事實，即遽指被告丙○○涉嫌詐欺，對於被告丙○○如何施用足以使其
      陷於錯誤之詐術，悉未提出具體事證以憑調查，自不得僅因債務不履行之客觀
      結果，推測被告丙○○於締約之初即存有詐欺取財之主觀犯意。況被告丙○○
      業已與自訴人達成民事上之和解，此有和解協議書一紙在卷可稽，亦足認其應
      無為自己不法所有之意圖存在。據上所陳，本件依調查所得證據尚不足以證明
      被告丙○○確有詐欺之犯行，此外復查無其他積極證據足資證明被告丙○○有
      右述犯行，揆諸首開說明，犯罪尚屬不能證明，應為無罪之諭知。
乙、被告庚○○部分：
（一）本件自訴人之代表人丁○○及證人戊○○均到庭證稱：上開退票係被告乙○○
      以被告庚○○之名義所簽發，並在後面背書作為交付自訴人報酬之款項，當天
      被告庚○○並未在場（見本院八十九年十二月二十一日審理筆錄），而另一證
      人甲○○亦到庭自承：「（問：彰化商銀七十萬的支票是否你向庚○○借的交
      給乙○○，乙○○再交給敦圓公司？）是的。」（見本院八十九年十二月七日
      審理筆錄），故被告庚○○上開支票是伊借給甲○○，甲○○再轉交給乙○○
      簽發後，交付予自訴人作為工程款之給付等辯解尚非全屬無據，而與常情有違
      ，應堪以採信。
（二）再查：被告丙○○亦稱並不認識被告庚○○，也沒聽過被告庚○○有在鼎龍公
      司擔任何職務，且被告庚○○並非鼎龍公司之董事或股東，此亦有八十九年十
      月十七日經濟部經（八九）中辦三管字第八九零九一七五零號函附之鼎龍公司
      之變更登記事項卡及董事、股東名單各一份在卷可稽，故上開支票既非被告庚○○所簽發交付，又無法證明被告庚○○與被告乙○○之間有共同為自己或第
      三人不法所有之犯意聯絡，而自訴人對於被告庚○○如何施用足以使其陷於錯
      誤之詐術，亦未提出具體事證以憑調查，自不能僅以上開支票之發票人為被告
      庚○○即遽行推斷被告庚○○於交付支票予證人甲○○之初即存有詐欺取財之
      主觀犯意。據上所陳，本件依調查所得證據尚不足以證明被告庚○○確有上開
      詐欺之犯行，此外復查無其他積極證據足資證明被告庚○○有右述犯行，揆諸
      首開說明，犯罪尚屬不能證明，應為無罪之諭知。
據上論斷，應依刑事訴訟法第三百四十三條、第三百零一條第一項，判決如主文。
中    華    民    國    八十九      年      十二      月    二十八      日
                              臺灣臺南地方法院刑事第一庭
                                  法  官   林臻嫺
右正本證明與原本無異
如不服本判決應於送達後十日內向本院提出上訴狀
                                  書記官   黃若萍
中    華    民    國      八十九      年    十二    月     二十九    日


司法院資訊處製作；財團法人民間司法改革基金會備份。
